【裁判字號】    97,上易,821
【裁判日期】    980512
【裁判案由】    過失傷害
【裁判全文】
臺灣高等法院臺南分院刑事判決         97年度上易字第821號
上  訴  人
即  被  告  丁○○
選任辯護人  何冠慧律師
上列上訴人因過失傷害案件，不服臺灣臺南地方法院97年度易字
第1610號中華民國97年11月24日第一審判決（起訴案號：臺灣臺
南地方法院檢察署97年度調偵字第403號），提起上訴，本院判
決如下：
    主  文
原判決撤銷。
丁○○從事業務之人，因業務上之過失致人受重傷，處有期徒刑
陸月，如易科罰金，以新臺幣壹仟元折算壹日；減為有期徒刑參
月，如易科罰金，以新臺幣壹仟元折算壹日。
    事  實
一、丁○○為富美紙器股份有限公司（下稱：富美公司）副廠長
    ，平日於該公司亦協助駕駛堆高機卸貨工作，為從事業務之
    人，戊○○於民國95年12月21日上午12時30分許，駕駛車牌
    號碼911－ＨＧ之平板車以紙捲互相堆疊成二層固定方式（
    圖示，詳如97年度交查字第599號卷第19頁），載運29捲紙
    捲（每捲紙捲輕者約七百公斤、重者約一千公斤不等）共計
    總重約25公噸，至富美公司位於臺南縣仁德鄉○○路86號之
    廠房並進行自平板車上將紙捲卸貨作業程序【即由戊○○站
    在平板車上負責調整上下層紙捲滑動及夾取之順序，並由富
    美公司之人員駕駛堆高機夾取平板車下層紙捲之最後方的一
    個紙捲後，並俟戊○○調整上層紙捲滑動至下層後，始將堆
    高機駛離將紙捲放置定位】，詎丁○○在該廠房內駕駛堆高
    機協助戊○○卸貨之際，本應注意其未依勞工安全衛生教育
    訓練規則之相關規定接受訓練單位駕駛堆高機特殊作業安全
    衛生教育訓練，依法不得駕駛堆高機，且依其於富美公司任
    職多年之工作經驗且身任副廠長職，亦無不能注意之情事，
    詎其明知並未接受取得荷重在一公噸以上之堆高機操作人員
    訓練合格，仍逕自駕駛堆高機協助卸貨，復未注意駕駛堆高
    機應注意前方狀況、及站在平板車上之戊○○、現場工作人
    員之安全、及前揭之作業程序流程，於戊○○站在平板車上
    進行卸貨，並先由富美公司廠長己○○駕駛堆高機先夾取平
    板車下層紙捲之最後方一個紙捲（下稱：紙捲（Ａ））離去
    後，接續由丁○○駕駛堆高機夾取平板車下層紙捲紙捲（B
    ）【原位於紙捲（Ａ）之上層紙卷（B）即順勢滑落下層最
    後方，戊○○並持長鐵條欲將紙捲（B）及其前方之紙捲（
    下稱：紙捲（C））慢慢往後推移，除可阻擋紙捲（C）上層
    之紙捲（下稱：紙捲（Ｄ））順勢慢慢滑落下層外，並可便
    利嗣由丁○○駕駛之堆高機夾取下層最後方之紙捲（B）】
    ，詎丁○○於夾取紙捲（B）後，本應注意須俟戊○○調整
    上層紙捲（Ｄ）順勢慢慢滑落下層，始能將堆高機駛離，而
    依當時並無不能注意之情形，而疏未注意站立於前開平板車
    上紙捲之戊○○尚未調整上層紙捲滑落下層完畢，便將紙捲
    （B）迅速往後夾移，又戊○○亦疏未注意丁○○已夾取紙
    捲向後移動，致戊○○重心不穩而自該平板車上摔落趴在地
    上，斯時置於平板車上的紙捲（C），因缺乏任何阻擋再加
    之上層紙捲（Ｄ）之重量下壓推擠下，隨即順勢往平板車後
    方滾動，而將自車後滑落之際，丁○○亦應注意，於駕駛堆
    高機迅速趨前向平板車行駛，靠近平板車後方，有自平板車
    上滑落正趴在地面之戊○○，且於當時情形亦無不能注意，
    即駕駛尚夾住紙捲（B）之堆高機迅速趨前行駛，並即時將
    紙捲（C）阻擋於平板車上而避免紙捲（C）自平板車上滑落
    壓傷正趴在地面之戊○○，然丁○○於駕駛堆高機行駛中，
    未注意正趴在地面之戊○○，使堆高機之右前車輪輾過戊○○之右手，致戊○○受有右手輾傷、食、中指截肢、左肘肱
    骨頭小片骨折等傷害，而其中食指及中指截肢之傷害更達嚴
    重減損一肢之機能之重傷害程度。
二、案經戊○○訴請臺灣臺南地方法院檢察署檢察官偵查起訴。
    理  由
壹、程序方面
    按被告以外之人於審判外之陳述，雖不符前4條之規定，而
    經當事人於審判程序同意作為證據，法院審酌該言詞陳述或
    書面陳述作成時之情況，認為適當者，亦得為證據，刑事訴
    訟法第159條之5第1項亦定有明文。其立法意旨在於傳聞證
    據未經當事人之反對詰問予以核實，原則上先予排除。惟若
    當事人已放棄反對詰問權，於審判程序中表明同意該等傳聞
    證據可作為證據，基於尊重當事人對傳聞證據之處分權，及
    證據資料愈豐富，愈有助於真實發見之理念，且強化言詞辯
    論主義，使訴訟程序得以順暢進行，上開傳聞證據亦均具有
    證據能力。經查，檢察官、被告及辯護人就本院認定犯罪事
    實所憑之下列被告以外之人（除證人即被害人戊○○於警詢
    時之筆錄外）於審判外之陳述，於審判程序均同意使用作為
    認定事實之依據；本院復審酌上開文書、陳述作成時，較無
    人情施壓或干擾之情形，以之作為證據亦屬適當，是上開文
    書、陳述均具有證據能力。
貳、實體方面：
一、訊據被告丁○○固坦承於上開時、地，與告訴人共同進行紙
    捲卸貨作業，及告訴人受有右手輾傷、食、中指截肢、左肘
    肱骨頭小片骨折傷害等事實。惟矢口否認犯行，辯稱：伊駕
    駛堆高機將紙捲（B）夾取往後退時，戊○○站上紙捲（C）
    並將紙捲（C）往後推，其因紙捲（C）往後滑動而重心不穩
    自行掉落地面上，當時伊見狀還大喊「危險、快跑」，並駕
    駛堆高機前去阻擋紙捲（C）滑落，然因戊○○之前移動紙
    捲（C）及上層之紙捲（Ｄ）時施力不平均，造成紙捲（Ｄ
    ）自平板車上直接翻落地面碾壓過其右手掌成傷云云。
二、
  (1)本件告訴人之右手掌確於上述時、地遭重物碾壓，受有右手
    輾傷、食、中指截肢、左肘肱骨頭小片骨折傷害之事實，業
    據證人即告訴人戊○○於偵查及原審審理時證訴明確，並有
    財團法人奇美醫院96年4月25日出具之診斷證明書、財團法
    人奇美醫院97年5月13日（97）奇醫字第2484號函附奇美醫
    院法院專用病情摘要、98年1月22日（九八）奇醫字第0406
    號函、98年2月5日（九八）奇醫字第0572號函及所附病情摘
    要各一件附卷可稽（見交查字第58號偵查卷第15頁；交查字
    第599號偵查卷第2、3頁；本院卷第43、45、46頁），並為
    被告所不爭執，此部分堪信為真實。
  (2)又關於案發當日自平板車上之卸貨作業程序流程，係由戊○○站在平板車上卸貨，並先由富美公司廠長己○○駕駛堆高
    機先夾取平板車下層紙捲之最後方一個紙捲（Ａ）離去後，
    接續由丁○○駕駛堆高機夾取平板車順勢滑落下層最後方紙
    捲（B）【即原於紙捲（Ａ）之上層紙卷】，戊○○站上紙
    捲並持長鐵條欲將紙捲（B）及其前方之紙捲（C）慢慢往後
    推移，除可阻擋紙捲（C）上層之紙捲（Ｄ）順勢慢慢滑落
    下層外，並可便利嗣由丁○○駕駛之堆高機夾取下層最後方
    之紙捲（B），亦為被告所不爭執，合先敘明。
三、被告雖以證人戊○○所受傷勢係遭紙捲（Ｄ）直接掉落碾壓
    所致云云。惟查：
  (1)證人戊○○受有前揭傷勢之原因，業據其於偵查中證稱：「
    九十五年十二月二十一日那天廠長接第一個紙捲，丁○○接
    第二個，他們輪流夾，丁○○接第二個時，我正準備把第三
    個放上去，我人站在第二個上面，丁○○急著將第二個夾走
    ，我就掉下來趴在地上，因紙捲持續滾動，丁○○為防止紙
    捲掉下壓傷我，所以駕駛堆高機擋住滾動的紙捲，行進當中
    就輾到我的右手掌」等語（見交查字第58號偵查卷第20頁）
    ；復於原審審理時證稱：「（問：卸貨過程為何？）因為貨
    車搭載的紙捲上下堆疊共有二層，上層的紙捲就堆在下層紙
    捲兩捲的縫隙中，卸貨就由下層最後面的一個紙捲用單邊壓
    平的鐵管插入縫隙中將下層的最後一個紙捲先推到平板車後
    面，堆高機就在平板車正後面一次夾一個紙捲，如果紙捲尺
    幅比較小，就可以一次夾兩個紙捲，下層的紙捲推出夾走後
    ，上層的紙捲就會掉下來，第二個就將由上層掉下的紙捲推
    出給堆高機搬運離開，所以我們推出紙捲的順序依序就是下
    層的最後一個紙捲，其次為上層的第二個紙捲，依序為之；
    （問：九十五年十二月二十一日當天，你如何從平板車紙捲
    上掉下來？【提示交查卷第19頁】）卸貨過程，第一層最後
    的一個紙捲（Ａ）我推出後，由富美公司的廠長己○○先用
    堆高機夾走，此時上層最後一個紙捲（Ｂ）會掉到下層，我
    就要站到該紙捲（Ｂ）的上方，準備將第一層的（Ｃ）、（
    Ｂ）一併往前推，讓第二層的（Ｄ）掉到第一層來，我人還
    站在（Ｂ）上方還未將（Ｃ）往前推時，被告丁○○駕駛堆
    高機過來很快就將（Ｂ）夾走，我就順勢掉到平板車後方，
    當時平板車上的（Ｃ）往後滾動，丁○○見狀就將還夾著紙
    捲（Ｂ）的堆高機往前開去擋住紙捲（Ｃ），以免紙捲（Ｃ
    ）滑動掉下來壓到我的身體，但是被告堆高機的右前輪不小
    心就壓到我的右手掌；（問：你當時掉落地面時，身體形狀
    為何？）我當時趴在地上；（問：你的腳在何處？）我的頭
    是朝著堆高機車頭的位置，整個人趴在地上，丁○○的堆高
    機往前駕駛要去擋住紙捲（Ｃ）時，他的右前車輪就壓到我
    的右手掌；（問：當時平板車上的（Ｃ）、（Ｄ）紙捲及其
    他（Ｃ）、（Ｄ）前方的紙捲有無滑落到地面上？）都沒有
    」等語明確（見原審卷第31至34頁）。
  (2)證人即奇美醫院主治醫師丙○於原審審理時亦證稱：「（問
    ：九十五年十二月二十一日，戊○○送至奇美醫院急診時是
    否由你負責診治？）當天手術是由我負責，因為戊○○的右
    手掌壓碎的很嚴重；（問：手術過程中，你有無詢問戊○○
    ，他的傷勢如何造成？）我一看就知道是被重物壓傷；（問
    ：被害人的傷勢有無可能是輪胎所造成？）當時他的右手掌
    背面除了被壓碎外，還有摩擦的傷痕，摩擦的傷痕有可能是
    因為被輪胎輾過，所以才有摩擦的痕跡，因為如果只是直接
    遭重物由上而下墜落重擊，不會有摩擦的現象；（問：你剛
    才所述，被害人的右手掌有摩擦的痕跡情形為何？）以往到
    我們醫院診治的病人，很多都是被工廠的皮帶捲入機械中，
    除了手指骨頭斷裂，手掌也會有摩擦的痕跡，被害人手掌的
    背面就是有這種摩擦的痕跡，代表有遭輾壓過的情形。由照
    片影本可以明顯看出被害人右手掌背面有摩擦的痕跡」等語
    在卷（見原審卷第36至38頁），再觀諸證人戊○○於治療時
    所拍攝之照片所示（見原審卷第44頁），亦可明顯看出證人
    戊○○右手掌背面確有遭重物碾壓之摩擦痕跡，益徵證人戊○○所受前揭傷勢，係遭被告駕駛堆高機於行進中輾過所造
    成無誤。雖證人丙○於本院審理時另證稱「（依照方才所述
    ，被害人的傷可能係輪胎壓過，也有可能係紙捲壓到？）兩
    種都有可能，但紙捲壓到的可能性較大。」等語（本院卷第
    43、45、46頁），但證人丙○並未排除「輪胎壓過」之可能
    ，是本院審酌被害人之傷勢爰認定被害人係遭被告駕駛堆高
    機於行進中輾過所造成，附此敘明。
  (3)按關於案發當日自平板車上之卸貨作業程序流程，係由戊○○站在平板車上卸貨，並先由富美公司廠長己○○駕駛堆高
    機先夾取平板車下層紙捲之最後方一個紙捲（Ａ）離去後，
    接續由丁○○駕駛堆高機夾取平板車順勢滑落下層最後方紙
    捲（B）【即原於紙捲（Ａ）之上層紙卷】，戊○○站上紙
    捲並持長鐵條將紙捲（B）及其前方之紙捲（C）慢慢往後推
    移，除可阻擋紙捲（C）上層之紙捲（Ｄ）順勢慢慢滑落下
    層外，並可便利嗣由丁○○駕駛之堆高機夾取下層最後方之
    紙捲（B），此為被告所不爭執，合先敘明；另參酌平板車
    上之各紙捲之重量分別高達七百至一千公斤左右以觀，於證
    人戊○○以鐵管插入紙捲（Ｃ）與上層紙捲（Ｄ）間之縫隙
    ，並將下層的紙捲（Ｃ）、（Ｂ）慢慢往平板車後方推移，
    此不僅可藉由紙捲（Ｃ）、紙捲（Ｂ）之向後移動動能以抵
    銷上層紙捲（Ｄ）重量之下壓動能推擠，讓紙捲（Ｄ）能緩
    慢順勢滑落下層位置，且可使紙捲（Ｃ）、（Ｂ）往後滑動
    至平板車後方位置，以利在平板車後方之堆高機進行夾取紙
    捲作業，於此情況下，證人戊○○手持單邊壓平鐵管去插紙
    捲（Ｃ）與上層紙捲（Ｄ）間縫隙，其施力作用方向，必是
    順勢往上並往前即平板車車頭方向，在此施力方向之作用力
    ，實無可能將上層之紙捲（Ｄ）推落至平板車下，準此，單
    憑證人戊○○站在下層手持約一點五公尺長之單邊壓平鐵管
    進行施力，亦難想像其何能將紙捲（Ｄ）推落至平板車下；
    再者，依證人戊○○所證其當時於平板車後方地面趴躺位置
    ，乃係頭部朝堆高機車頭，亦即與平板車之車頭停放方向成
    正相反對，則以被告駕駛前來之堆高機既已阻擋紙捲（Ｃ）
    於平板車上，紙捲（Ｄ）亦無可能自平板車後方掉落，縱紙
    捲（Ｄ）自平板車後方掉落而下，亦勢將直接墜落在趴躺於
    地面之證人戊○○之腳部及後背部等部位，然依證人戊○○
    之前開傷勢，並無任何腳部或後背部之傷勢，可徵證人戊○○之前揭傷勢，並非遭紙捲（Ｄ）碾壓所致甚明，是被告前
    揭所辯，顯與事實不符，自無可採。
  (4)證人即案發當日救護被害人之消防救護人員乙○○證稱：傷
    患受傷情形，因為案件太多，已無法記憶，我們到現場僅就
    傷患受傷情形，作處置，送醫急救，至於發生情形，我們無
    法知道等語（見本院卷第97頁）。另證人即富美公司廠長己○○證稱：「九十五年十二月二十一日案發有在現場，…，
    但被害人他如何摔下來我不知道」等語（見本院卷第102頁
    ）、證人甲○○即富美公司會計證稱：被害人並無告訴他如
    何受傷等語（見本院卷第103頁），從而證人等人既未親眼
    目擊被害人如何受傷，其證詞難為被告有利之認定，均附此
    敘明。
四、
  (1)按「雇主對荷重在一公噸以上之堆高機操作人員，應使其接
    受特殊作業安全衛生教育訓練」，勞工安全衛生訓練規則第
    14條第1項第2款定有明文，則未依勞工安全衛生教育訓練規
    則之相關規定接受訓練單位駕駛堆高機特殊作業安全衛生教
    育訓練之人員，依法不得駕駛堆高機，且駕駛堆高機應注意
    前方狀況及現場工作人員之安全；又如前述自平板車上之卸
    貨作業程序流程，可知於卸貨時由富美公司之人員駕駛堆高
    機夾取平板車下層紙捲之最後方的一個紙捲後，須俟戊○○
    調整上層紙捲滑動至下層並停止紙捲滑動後，始得將堆高機
    駛離將紙捲放置定位之卸貨流程，均為富美公司人員駕駛堆
    高機協助卸貨時，所應注意之事項。
  (2)詎被告在富美公司廠房內駕駛堆高機協助卸貨時，本應注意
    前揭事項，且被告身為富美公司副廠長，依當時情形並無不
    能注意之情事，詎疏於注意其未受駕駛堆高機之前揭訓練，
    即逕自駕駛堆高機，且於駕駛堆高機卸貨，未至戊○○調整
    上層紙捲滑落下層完畢，便將紙捲（B）迅速往後夾移，復
    因見紙捲（Ｃ）即將滾落，為避免壓到趴躺於地面來不及閃
    避之證人戊○○，乃駕駛堆高機前去阻擋紙捲（Ｃ），右前
    車輪因而不慎碾壓證人戊○○之右手掌，致證人戊○○受有
    前揭傷勢，被告自有過失甚明，且其過失行為與告訴人之受
    有上開傷害間，亦有相當因果關係，應堪認定。雖被害人戊○○亦疏未注意駕駛堆高機人員即丁○○已夾取紙捲向後移
    動，而自該平板車上摔落趴在地上，亦與有過失，但不因此
    解免被告之過失，併此敘明。
五、綜上，被告前開所辯，顯與事實不符，洵無可採。本件事證
    明確，被告犯行堪予認定，自應依法論科。
參、論罪科刑之理由
一、查本件告訴人受傷經送醫救治後，右手掌受有食指、中指之
    截肢傷害，且未有繼續之治療及復建，有上開診斷證明書及
    財團法人奇美醫院函文可參，又被告之食指、中指之既已截
    肢，衡其傷勢，由右手殘餘之三指，就手部之抓、握、擲等
    基本功能，實已無法發生其原有功能，而達嚴重減損一肢機
    能之程度至明，核被告所為，係犯刑法第二百八十四條第二
    項後段之業務過失重傷害罪。公訴人認被告僅係犯同條項前
    段之業務過失傷害罪，尚有未合，起訴法條應予變更。
肆、撤銷改判之理由
一、原審以被告罪証明確，因予論罪科刑，固非無見。但查：如
    前述被害人所受之傷勢，應為業務過失致重傷害罪，原審論
    以業務過失致普通傷害罪，尚有未合，又被告犯罪時間係在
    96 年4月24日以前，應依中華民國九十六年罪犯減刑條例之
    規定減輕其刑，原審未予減刑，亦有未合。
二、被告上訴，否認犯罪，為無理由，然原判決既有上述可議之
    處，自應由本院將原判決予以撤銷改判，又本件係因原審判
    決適用法條不當而撤銷，依法本院自得諭知較重於原審判決
    之刑，附此敘明。爰審酌被告並未接受駕駛堆高機之訓練合
    格，竟貿然在廠房內駕駛堆高機協助卸貨，及未依卸貨流程
    並未注意在場人員安全因而致證人戊○○受有前揭傷勢之過
    失程度，其犯後否認犯行，亦未與證人戊○○達成和解，兼
    衡其係為避免紙捲（Ｃ）掉落壓到趴躺於地面之證人戊○○
    而為本件過失犯行，且由於被告駕駛堆高機前去及時將紙捲
    （Ｃ）阻檔於平板車上，始避免證人戊○○受到更大傷害，
    及被害人亦有前揭過失等一切情狀，量處如主文第2項所示
    之刑，並諭知易科罰金之折算標準。又按犯罪在96年4月24
    日以前者，除另有規定外，有期徒刑、拘役或罰金，減其刑
    期或金額2分之1，並應於判決主文同時諭知其宣告刑及減得
    之刑，中華民國九十六年罪犯減刑條例第2條第1項第3款、
    第7條分別定有明文。而本案被告之犯罪時間係在96年4月24
    日以前，並合於前揭條例規定，又無不予減刑情事，自應依
    上開規定，於裁判時依法減其宣告刑2分之1為有期徒刑3月
    ，並諭知易科罰金之折算標準。
伍、論罪法條
一、刑事訴訟法第369條第1項前段、第364條、第370條、第299
    條第1項前段、第300條。
二、刑法第284條第2項後段、第41條第1項前段，刑法施行法第1
    條之1。
三、中華民國九十六年罪犯減刑條例第2條第1項第3款、第7條、
    第9條。
本案經檢察官羅清溪到庭執行職務。
中    華    民    國    98    年    5     月    12    日
                  刑事第四庭    審判長法  官  吳志誠
                                      法  官  高明發
                                      法  官  羅心芳
以上正本證明與原本無異。
不得上訴。
                                      書記官  蔡振豐
中    華    民    國    98    年    5     月    13    日
附錄本案論罪科刑法條全文：
刑法第284條
因過失傷害人者，處六月以下有期徒刑、拘役或五百元以下罰金
，致重傷者，處一年以下有期徒刑、拘役或五百元以下罰金。
從事業務之人，因業務上之過失傷害人者，處一年以下有期徒刑
、拘役或一千元以下罰金，致重傷者，處三年以下有期徒刑、拘
役或二千元以下罰金。


司法院資訊處製作；財團法人民間司法改革基金會備份。
